---
title: "Exercício Avaliativo - Recursos Computacionais"
subtitle: "Parte I (ggplot2)"
author: "Antonio Mendes Magalhães Junior"
date: "9 de Abril de 2019"
output:
  pdf_document: 
  toc: true
  toc_depth: 2
  html_document: default
  word_document: default
---

```{r setup, include=FALSE}
knitr::opts_chunk$set(echo = TRUE, error=FALSE, message=FALSE, warning=FALSE, comment= ' ')
```

## Parte I

Resolva os seguintes exercícios propostos em Wickham e Grolemund (2016):

* Seção 3.2.4: Ex. 4 e 5
* Seção 3.3.1: Ex. 3, 4, 5 e 6
* Seção 3.5.1: Ex. 3,4,5 e 6
* Seção 3.6.1: Ex. 5 e 6
* Seção 3.7.1: Ex. 1, 2 e 5
* Seção 3.8.1: Ex. 1,2 e 3
* Seção 3.9.1: Ex. 1
* Seção 28.2.1: Ex. 1
* Seção 28.3.1: Ex. 3
* Seção 28.4.4: Ex. 2 e 4

Prazo máximo de entrega: **13h do dia 15/04/2019** 

OBS: O relatório com a resolução dos exercícios deverão ser feito em Rmarkdown, formato pdf e deverão ser enviado por e-mail (izabela.oliveira@ufla.br).

[comment]: # ---------------------------------------------------------------------

\newpage

## Seção 3.2.4

[comment]: # ---------------------------------------------------------------------

### Exercício 4

P: Faça um gráfico de dispersão de `hwy` vs `cyl`.

R:

```{r,message = FALSE}
library(tidyverse);
```

```{r,message = TRUE}
ggplot(data = mpg) +
  geom_point(mapping = aes(x = cyl , y = hwy, color = class))
```

[comment]: # ---------------------------------------------------------------------

### Exercício 5

P: O que acontece se plotar um gráfico de dispersão de `class` vs `drv`? Por que esse gráfico não é útil?

R: Um grafico de dispersão não é útil neste caso porque `class` e `drv` são variáveis categóricas. O gráfico mostra apenas as combinações existentes entre essas variáveis nesse conjunto de dados, como por exemplo a existência de SUV's com tração nas quatro rodas.
 
```{r,message=TRUE}
ggplot(data = mpg) +
  geom_point(mapping = aes(x = drv, y = class))
```

[comment]: # ---------------------------------------------------------------------

\newpage 

## Seção 3.3.1

[comment]: # ---------------------------------------------------------------------

### Exercício 3

P: Mapeie uma variável contínua para cor, tamanho e forma. Como essas estíticas se comportam de maneira diferente para variáveis categóricas e variáveis contínuas?

R: Quando se usa `color` para mapear os valores da variável contínua `hwy`, o `ggplot2` cria uma escala gradiente de cores para representar a variável, indo de uma cor escura (menores valores) até uma cor clara (maiores valores). 

```{r}
ggplot(data = mpg) +
  geom_point(mapping = aes(x = displ, y = hwy, color = hwy)) 
```

Isso é semelhante quando se mapeia por `size`, onde o `ggplot2` cria círculos de diferentes tamanhos para representar os valores, em que os círculos menores representam os menores valores e os círculos maiores representam os maiores valores.

```{r}
ggplot(data = mpg) +
  geom_point(mapping = aes(x = displ, y = hwy, size = hwy)) 
```

Já o mapeamento por forma (`shape`) não é possível para variáveis contínuas, assim o `ggplot2` retorna uma mensagem de erro.

```{r, eval= FALSE, message = FALSE}
ggplot(data = mpg) +
  geom_point(mapping = aes(x = displ, y = hwy, shape = hwy)) 

## Error: A continuous variable can not be mapped to shape
```

[comment]: # ---------------------------------------------------------------------

### Exercício 4

P: O que acontece se você mapear a mesma variável para múltiplas estéticas?

R: É possível mapear a mesma variável com múltiplas estéticas desde que elas sejam aplicáveis ao tipo de variável usada (contínua ou categórica). 

Exemplo para variável contínua:

```{r}
ggplot(data = mpg) +
  geom_point(mapping = aes(x = displ, y = cty, color = cty, size = cty))
```

Exemplo para variável categórica: 

```{r}
ggplot(data = mpg) +
  geom_point(mapping = aes(x = displ, y = cty, shape = drv, color = drv))
```

[comment]: # ---------------------------------------------------------------------

### Exercício 5

P: O que faz a estética `stroke`? Com quais formas ele funciona? (Dica: use `?Geom_point`)

R: A estética `stroke` é utilizada para modificar a espessura da borda em formas que possuem tais bordas (21 a 25). Por exemplo:

```{r}
ggplot(data = mpg) +
  geom_point(mapping = aes(x = displ, y = hwy), shape = 24,
             fill = 'white', size = 1, stroke = 2, color = 'green')
```

[comment]: # ---------------------------------------------------------------------

### Exercício 6

P: O que acontece se você mapear uma estética para algo diferente de um nome de variável, como `aes (color = displ <5)`? (Você também precisará especificar x e y).

R: O `ggplot2` avalia o resultado da expressção e cria uma variável booleana temporária para mostrar, com cores diferentes, quais elementos satisfazem e quais não satisfazem a expressão. 

```{r }
ggplot(data = mpg) +
  geom_point(mapping = aes(x = displ, y = cty, color = displ < 5))
```

\newpage

[comment]: # ---------------------------------------------------------------------

## Seção 3.5.1

[comment]: # ---------------------------------------------------------------------

### Exercício 3

P: Quais gráficos o código a seguir faz? O que `.` faz?

Código 1:

```{r,eval= FALSE}
ggplot(data = mpg) + 
  geom_point(mapping = aes(x = displ, y = hwy)) +
  facet_grid(drv ~ .)
```

Código 2:

```{r,eval= FALSE}
ggplot(data = mpg) + 
  geom_point(mapping = aes(x = displ, y = hwy)) +
  facet_grid(. ~ cyl)
```

R: Utilizando `facet_grid ()`, as linhas e colunas são plotadas pela variável do lado esquerdo e do lado direito de `~`, respectivamente. Forma um gride definido por variáveis de linha e coluna. É mais útil quando você tem duas variáveis discretas e todas as combinações das variáveis existem nos dados. O `.` significa que não haverá faceta na dimensão.

Código 1: Cria um grid com a variável `drv` no eixo x e sem variável no eixo y. 

```{r, echo= FALSE}
ggplot(data = mpg) + 
  geom_point(mapping = aes(x = displ, y = hwy)) +
  facet_grid(drv ~ .)
```

Código 2: Cria um grid com a variável `cyl` no eixo y e sem variável no eixo x. 

```{r, echo= FALSE}
ggplot(data = mpg) + 
  geom_point(mapping = aes(x = displ, y = hwy)) +
  facet_grid(. ~ cyl)
```

[comment]: # ---------------------------------------------------------------------

### Exercício 4

P: Pegue o primeiro gráfico facetado nesta seção:

```{r}
ggplot(data = mpg) + 
  geom_point(mapping = aes(x = displ, y = hwy)) + 
  facet_wrap(~ class, nrow = 2)
```

Quais são as vantagens de usar o **faceting** em vez da estética de cores? Quais são as desvantagens? 
Como a comparação poderia mudar se você tivesse um conjunto de dados maior?

R: As vantagens de se utilizar facetas em vez da estética de cores residem na visualização dos dados quando há muitas categorias. Utilizando a estética de cores a visualização dos dados pode ficar confusa quando há muitas cores envolvidas. Já as desvantagens são em razão dos pontos estarem em gráficos separados, o que pode dificultar comparações diretas. Para um conjunto de dados grandes pode haver sobreposição de pontos. Além disso, se houverem muitas categorias, a diferença entre as cores que as representam será menor, tornando visualmente difícil distinguir as categorias.
  
[comment]: # ---------------------------------------------------------------------

### Exercício 5

P: Leia `?facet_wrap`. O que `nrow` faz? O que `ncol` faz? Quais outras opções controlam o layout dos painéis individuais? Por que `facet_grid ()` não tem argumentos `nrow` e `ncol`?

R: Os argumentos `nrow` e `ncol` definem o número de linhas e colunas dos painéis. Em `facet_grid()` não há os argumentos `nrow` e `ncol`, pois o número de valores exclusivos das variáveis especificadas na função determina o número de linhas e colunas.

[comment]: # ---------------------------------------------------------------------

### Exercício 6

P: Ao usar `facet_grid()`, você normalmente deve colocar a variável com mais níveis exclusivos nas colunas. Por quê?

R: Porque dessa forma se terá espaço para colunas, desde que o gráfico esteja disposto horizontalmente.

[comment]: # ---------------------------------------------------------------------

## Seção 3.6.1

[comment]: # ---------------------------------------------------------------------

### Exercício 5

P: Esses dois gráficos parecem diferentes? Por quê?

```{r}
ggplot(data = mpg, mapping = aes(x = displ, y = hwy)) + 
  geom_point() + 
  geom_smooth()

ggplot() + 
  geom_point(data = mpg, mapping = aes(x = displ, y = hwy)) + 
  geom_smooth(data = mpg, mapping = aes(x = displ, y = hwy))
```

R: Os gráficos não são diferentes. Tanto `geom_point()` como `geom_smooth()` usaram os mesmos dados e mapeamentos em ambos os gráficos. Na primeira parte do código (primeiro gráfico), `geom_point()` e `geom_smooth()` irão herdar do objeto `ggplot()` os dados e o mapeamento, não sendo necessário que sejam especificados novamente. Já na segunda parte do código (segundo gráfico) os dados e mapeamentos são especificados individualmente para `geom_point()` e `geom_smooth()`.

[comment]: # ---------------------------------------------------------------------

### Exercício 6

P: Recrie o código R necessário para gerar os gráficos a seguir.

R: 
Gráfico 1:

```{r}
ggplot(data = mpg, mapping = aes(y = hwy, x = displ)) + 
  geom_point() +
  geom_smooth(se = FALSE)
```

Gráfico 2: 

```{r}
ggplot(data = mpg, mapping = aes(x = displ, y = hwy)) +
  geom_smooth(mapping = aes(group = drv), se = FALSE) +
  geom_point()
```

Gráfico 3:

```{r}
ggplot(data = mpg, mapping = aes(x = displ, y = hwy, color = drv)) +
  geom_point() +
  geom_smooth(se = FALSE)
```

Gráfico 4:

```{r}
ggplot(data = mpg, mapping = aes(x = displ, y = hwy)) +
  geom_point(aes(colour = drv)) +
  geom_smooth(se = FALSE)
```

Gráfico 5:

```{r}
ggplot(data = mpg, mapping = aes(y = hwy, x = displ)) + 
  geom_point(mapping = aes(color = drv)) +
  geom_smooth(mapping = aes(linetype = drv), se = FALSE)
```

Gráfico 6:

```{r}
ggplot(data = mpg, mapping = aes(y = hwy, x = displ)) + 
  geom_point(mapping = aes(fill = drv), color = 'white', stroke = 2, shape = 21)
```

\newpage

[comment]: # ---------------------------------------------------------------------

## Seção 3.7.1

[comment]: # ---------------------------------------------------------------------

### Exercício 1

P: Qual é o padrão associado a `stat_summary()`? Como você poderia plotar o gráfico anterior usando essa função geom em vez da função stat?

R: O padrão para `stat_summary()` é `geom_pointrange()` e a estatística padrão para `geom_pointrage()` é `stat_identity()`, significando que as medianas, mínimos e máximos devem ser computados primeiro. Porém é possével adicionar o argumento `stat = "summary"` para se usar `stat_summary()` em vez de `stat_identity()`. Isso pode ser feito com o seguinte código: 

```{r}
ggplot(data = diamonds) +
  geom_pointrange(
    mapping = aes(x = cut, y = depth),
    stat = "summary"
  )
    ## > No summary function supplied, defaulting to `mean_se()
```

Entretanto é retornada uma mensagem informando que `stat_summary()` utiliza a média e o desvio padrão para calcular os pontos médios e os pontos finais das linhas no gráfico. Já no gráfico original são utilizados os pontos mínimos e máximos para plotar os pontos finais das linhas e portanto para se recriar o gráfico original é preciso que se repita isso. Dessa forma, o código fica assim:

```{r}
ggplot(data = diamonds) +
  geom_pointrange(
    mapping = aes(x = cut, y = depth),
    stat = "summary",
    fun.ymin = min,
    fun.ymax = max,
    fun.y = median)
```

[comment]: # ---------------------------------------------------------------------

### Exercício 2

P: O que o `geom_col()` faz? Como isso é diferente de `geom_bar()`?

R: Ambos criam gráficos de barras. Porém `geom_bar()` torna a altura da barra proporcional ao número de casos em cada grupo. Já se o que se deseja for que as alturas das barras representem os valores dos dados, deve se usar `geom_col()`. O `geom_bar()` usa `stat_count()` por padrão, em que se conta o número de casos em cada posição x e `geom_col()` usa `stat_identity()`, em que se deixa os dados como estão. Por exemplo:

```{r}
ggplot(data = diamonds) + 
  geom_bar(mapping = aes(x = cut, fill = cut))
```

```{r}
ggplot(data = diamonds) + 
  geom_col(mapping = aes(x = color, y= price))
```

[comment]: # ---------------------------------------------------------------------

### Exercício 5

P: Em nosso gráfico de barras de proporção, precisamos definir o `group = 1`. Por quê? Em outras palavras, qual é o problema desses dois gráficos?

R: Porque se o `group = 1` não for incluído, todas as barras terão mesma altura na plotagem (altura 1). Esse problema ocorre porque, por padrão, `geom_bar()` conta o número de ocorrências em cada nível da variável e se quisermos exibir as proporções em vez de contagens, `geom_bar()` tratará os grupos da variável separadamente. Como, por exemplo, todos os diamantes em *"Fair"* são *"Fair"* e todos os diamantes em *"Good"* são *"Good"*, as proporções sempre serão iguais a 1 (ou 100%) para cada grupo.

```{r}
ggplot(data = diamonds) + 
  geom_bar(mapping = aes(x = cut, y = ..prop..))
```

```{r}
ggplot(data = diamonds) + 
  geom_bar(mapping = aes(x = cut, y = ..prop.., group = 1))
```

\newpage

[comment]: # ---------------------------------------------------------------------

## Seção 3.8.1

[comment]: # ---------------------------------------------------------------------

### Exercício 1

P: Qual é o problema com esse gráfico? Como você poderia melhorar isso?

```{r}
ggplot(data = mpg, mapping = aes(x = cty, y = hwy)) + 
  geom_point()
```

R: O problema é que há sobreposição gráfica das observações. Há várias observações para cada combinação de valores `cty` e `hwy`, o que faz com que alguns pontos se sobreponham e não seja possível ver onde está o maior volume de dados. Uma forma de contornar este problema é usando o ajuste de posiçãoo *jitter* para diminuir a sobreposição, `geom_jitter()` adiciona uma pequena quantidade de variação aleatória à localização de cada ponto.

```{r}
ggplot(data = mpg, mapping = aes(x = cty, y = hwy)) +
  geom_jitter()
```

[comment]: # ---------------------------------------------------------------------

### Exercício 2

P: Quais parâmetros para `geom_jitter()` controlam a quantidade de "variação" inserida?

R: Há dois parâmetros para isso: *width*, que é a quantidade de variação horizontal e *height*, que é a quantidade de variação vertical. Por *default*, `geom_jitter()` adiciona variação em ambas as direções. 

Exemplo sem variação vertical:

```{r}
ggplot(data = mpg, mapping = aes(x = cty, y = hwy)) +
  geom_jitter(height = 0)
```

[comment]: # ---------------------------------------------------------------------

### Exercício 3

P: Compare `geom_jitter()` com `geom_count()`.

R: Ambos podem representar melhor os dados quando há muitos pontos sobrepostos. 
O `geom_jitter()` adiciona uma pequena variação aleatória aos pontos no gráfico. Isso reduz a sobreposição, pois é improvável que dois pontos com a mesma localização tenham a mesma variação aleatória. Já `geom_count()` redimensiona os pontos em relação ao número de observações, as combinações de valores (x, y) com mais observações serão maiores do que aquelas com menos observações.  

Exemplo com `geom_jitter()`:

```{r}
ggplot(data = mpg, mapping = aes(x = cty, y = hwy)) +
  geom_jitter(height = 0)
```

Exemplo com `geom_count()`:

```{r}
ggplot(data = mpg, mapping = aes(x = cty, y = hwy)) +
  geom_count(height = 0)
```

\newpage

[comment]: # ---------------------------------------------------------------------

## Seção 3.9.1

[comment]: # ---------------------------------------------------------------------

### Exercício 1

P: Transforme um gráfico de barras empilhadas em um gráfico de pizza usando `coord_polar()`.

R:
```{r}
ggplot(data = mpg, aes(x = "", fill = drv)) +
  geom_bar()
```

```{r}
ggplot(data = mpg, aes(x = "", fill = drv)) +
  geom_bar(width = 1) +
  coord_polar(theta = "y")
```

\newpage

[comment]: # ---------------------------------------------------------------------

## Seção 28.2.1

[comment]: # ---------------------------------------------------------------------

### Exercício 1

P: Crie um gráfico com dados de economia de combustível com os parâmetros título, subtítulo, legenda, eixos x e y e cor personalizados.

R: 

```{r}
ggplot(data = mpg, mapping = aes(x = displ, y = cty, color = class)) +
  geom_point() +
  labs(
    title = "O consumo de combustível na cidade",
    subtitle = "Motores com maior cilindrada têm maior consumo",
    caption = "Fonte: fueleconomy.gov",
    x = "Volume de Deslocamento do Motor (l)",
    y = "Consumo na Cidade (mpg)")
```

\newpage

[comment]: # ---------------------------------------------------------------------

## Seção 28.3.1

[comment]: # ---------------------------------------------------------------------

### Exercício 3

P: Como rótulos com `geom_text()` interagem com *faceting*? Como você pode adicionar um rótulo a uma única faceta? Como você pode colocar um rótulo diferente em cada faceta? (Dica: pense nos dados subjacentes.)

R: Os rótulos devem ser especificados e pode ser definida sua localização da faceta.
Se a variável não for especificada, o texto é escrito em todas as facetas.
Para colocar em uma única faceta, deve-se especificar qual será nos argumentos de `geo_text()`.
Já para adicionar um rótulo diferente para cada faceta basta ter as variáveis e indicar os textos.

Exemplos:

Rótulo em todas as facetas.

```{r}
label <- tibble(
  displ = Inf,
  hwy = Inf,
  label = "Teste")

ggplot(mpg, aes(displ, hwy)) +
  geom_point() +
  geom_text(aes(label = label),
    data = label, vjust = "top", hjust = "right", size = 2) +
  facet_wrap(~class)
```

Rótulo para apenas uma faceta.

```{r}
label <- tibble(
  displ = Inf,
  hwy = Inf,
  class = "compact",
  label = "Teste Compacto")

ggplot(mpg, aes(displ, hwy)) +
  geom_point() +
  geom_text(aes(label = label), data = label, vjust = "top", hjust = "right", size = 2) +
  facet_wrap(~class)
```

Um rótulo para cada faceta.

```{r}
label <- tibble(
  displ = Inf,
  hwy = Inf,
  class = unique(mpg$class),
  label = paste0("Teste para ", class))

ggplot(mpg, aes(displ, hwy)) +
  geom_point() +
  geom_text(aes(label = label), data = label, vjust = "top", hjust = "right", size = 2) +
  facet_wrap(~class)
```

\newpage

[comment]: # ---------------------------------------------------------------------

## Seção 28.4.4

[comment]: # ---------------------------------------------------------------------

### Exercício 2

P: Qual é o primeiro argumento para todas as escalas? Como isso se compara aos `labs()`?

R: O primeiro argumento para cada escala é o rótulo da escala. É equivalente a usar a função `labs()`.

[comment]: # ---------------------------------------------------------------------

### Exercício 4

P: Use `override.aes` para facilitar a visualização da legenda da próxima plotagem.

```{r}
ggplot(diamonds, aes(carat, price)) +
  geom_point(aes(color = cut), alpha = 1/20)
```

R:

```{r}
ggplot(diamonds, aes(carat, price)) +
  geom_point(aes(color = cut), alpha = 1/20) +
  guides(color = guide_legend(nrow = 5, override.aes = list(alpha = 1)))
```

[comment]: # -----------------------------------------------------
